臺灣高雄地方法院民事判決　九十一年度訴字第一四○五號
　　原　　　告　丙○○
　　原　　　告　甲○○
　　被　　　告　飛揚旅行社有限公司
　　法定代理人　丁○○
　　訴訟代理人　乙○○
右當事人間損害賠償等事件，本院判決如左：
    主    文
原告之訴及假執行之聲請均駁回。
訴訟費用由原告負擔。
    事實及理由
一、原告起訴主張：
  (一)原告二人於九十年十二月十五日至同年月二十三日赴澳洲旅遊，由被告安排相關
    交通膳宿、導遊及其他服務，九十年十二月十五日，原告等隨團飛抵香港等候轉
    機，原告丙○○因不勝酒力而酒醉，詎被告之隨團導遊陳震宇將丙○○扶至洗手
    間嘔吐後，即棄置不顧，率團逕飛往澳洲，使原告丙○○滯留香港，並棄置原告
    丙○○之配偶甲○○獨自於香港機場找尋丙○○。被告之導遊陳震宇明知原告丙
    ○○酒醉嘔吐，竟未告知同團友人或央請航警人員協尋或為必要之處置，並棄置
    原告甲○○於香港機場找尋，顯然未盡協助及處理之義務，參諸民法第五百十四
    條之十規定，及交通部觀光局依消費者保護法第十七條第一項規定於八十八年五
    月十八日發布公告之國外旅遊定型化契約應記載事項第十五項「旅行業行於旅遊
    活動開始後，因故意或重大過失，將旅客棄置或留滯國外不顧時，應負擔旅客被
    棄置或留滯期間所支出與旅遊契約所訂同等級之食宿、返國交通費用或其他必要
    費用，並賠償旅客全部旅遊費用五倍之違約金」等規定，又兩造旅遊契約第三十
    四條第一項亦有規定，原告二人自得依契約或法律規定之關係向被告請求損害賠
    償及違約金。
  (二)被告應負之賠償額及違約金：
  (1)原告丙○○部分：原告受有另行購買澳洲墨爾本飛往阿得雷德機票之損害新台幣
    （下同）五千四百三十六元（港幣一千二百一十一元）、及被棄置香港機場為聯
    繫所撥打之電話費三千零一十三元之損害額。及全部旅遊費用五倍之違約金三十
    萬九千元（全部旅遊費用為六萬一千八百元）。
  (2)原告甲○○部分：原告受有另行購買澳洲墨爾本飛往阿得雷德機票之損害五千四
    百三十六元（港幣一千二百一十一元）。及全部旅遊費用五倍之違約金三十萬二
    千五百元（全部旅遊費用為六萬零五百元）。
  (三)倘認原告不得依交通部前揭公告以契約關係請求，則依消費者保護法第五十一條
    規定，原告亦得請求損害額三倍以下之懲罰性賠償金，原告亦得請求賠償：
  (1)原告丙○○部分：原告受有另行購買澳洲墨爾本飛往阿得雷德機票之損害五千四
    百三十六元、一日平均旅遊費用之損用六千八百六十七元及被棄置香港機場為聯
    繫所撥打之電話費三千零一十三元之損害額，及三倍之懲罰性賠償金四萬五千九
    百四十八元；共計五萬八千二百五十一元。
  (2)原告甲○○部分：原告受有另行購買澳洲墨爾本飛往阿得雷德機票之損害五千四
    百三十六元、一日平均旅遊費用之損用六千七百二十二元，及三倍之懲罰性賠償
    金三萬六千四百二十二元；共計四萬八千六百三十二元。
  (四)依證人即導遊陳震宇所證，足見陳震宇於登機前，並未為包括接洽航空公司更改
    機票在內之任仃協助行為，其故意棄置原告等之行逕甚明。被告雖辯稱旅行團係
    以多數人安全、福利為考量，導遊選擇帶大多數團員離開，留下甲○○是正確的
    ，惟原告丙○○已酒醉，為導遊陳震宇所明知，就原告而言丙○○已非單純未知
    之變數，而係事實上確定已發生身體上之事故，且遍尋不著，以安全考量，被告
    應以協助甲○○尋找丙○○為優先，其他團員之安全及行程不可能受影響，況本
    次旅遊團體，其成員多為前往澳洲領取碩士畢業證書，英語能力不在話下，根本
    無須陳震宇何項服務，被告所辯不足採。
  原告先位聲明：求為判決(一)被告應給付原告丙○○三十一萬七千四百四十九元及自
  起訴狀繕本送達翌日起至清償日止，按週年利率百分之五計算之利息。(二)被告應給
  付原告甲○○三十萬七千九百三十六元及自起訴狀繕本送達翌日起至清償日止，按
  週年利率百分之五計算之利息。(三)原告二人願供擔保請准宣告假執行。
  被告備位聲明：求為判決(一)被告應給付原告丙○○五萬八千二百五十一元及自起訴
  狀繕本送達翌日起至清償日止，按週年利率百分之五計算之利息。(二)被告應給付原
  告甲○○四萬八千六百三十二元及自起訴狀繕本送達翌日起至清償日止，按週年利
  率百分之五計算之利息。(三)原告二人願供擔保請准宣告假執行。
二、被告則以：
　(一)原告夫妻與友人等三十七人，由被告之導遊陳震宇帶團於九十年十二月十五日十
　　七時抵達香港，擬搭乘同日二十三時由香港飛澳洲阿德雷德之班機，原告於十九
　　時三十分許用餐時飲酒至稍有醉意，惟神志仍清醒，二十二時十分許由導遊陪同
　　至二樓洗手間，導遊因尚有其他旅客需服務，乃尋找其妻即原告甲○○前往照顧
　　，但導遊與甲○○至二樓時，已不見丙○○，四處尋找仍未發現，迄二十二時三
　　十分全體集合，仍未見丙○○，導遊以行動電話與之聯絡，丙○○回答在六十號
　　登機門附近，導遊告知在六十四號門登機，丙○○回答將自行前往，詎至登機時
　　，仍未見丙○○，且四處尋找，通知航空公司地勤人員廣播及請附近特警協尋仍
　　無結果，因登機時刻已至，航空公司不再等候，原告甲○○決定留下繼續尋找，
　　導遊請航空公司地勤人員幫忙處理，及聯絡公司處理後續機位事宜，且因延滯所
　　生之費用，亦均由被告負擔。
　(二)原告等於出發前，曾由團長即會長賴明言代表全體團員與被告簽訂「國外旅遊定
　　型化契約書」，該契約書第二十九條第二項約定「甲方（即原告）於旅遊活動開
　　始後，未能即時參加排定之旅遊項目或未能及時搭乘飛機、車、船等交通工具時
　　，視為自願放其權利，不得向乙方（即被告）要求退費或任何補費。」，原告與
　　告間之權利義務規範至為明確，原告因自己飲酒過量，迷失登機門方向或忘記登
　　機門號碼，又不詢問他人導致未能即時搭上飛機，導遊及被告均無故意過失，何
　　有損害賠償義務，況被告為盡必要之協助與處理本事件，增加國際電話費及車船
　　費用，尚未向原告求償，原告反向被請求賠償，自無理由。
  並聲明：求為判決(一)原告之訴及假執行之聲請均駁回。(二)如受不利判決，願供擔保
  請准宣告免為假執行。
三、原告主張於九十年十二月十五日至同年月二十三日參加被告公司安排赴澳洲旅遊
    之行程，原告於九十年十二月十五日隨團在香港等候轉機時，因不勝酒力而酒醉
    至洗手間嘔吐後，未能隨團登機，原告丙○○與妻即原告甲○○因而在香港至翌
    日始搭乘另班飛機與被告及其他團員會合等事實，業據提出機票、電話費帳單、
    旅遊收費明細等為證，且為被告所不爭執。是本件兩造爭執要點為：(一)先位聲明
    部分：(1)就原告因酒醉未能登機之身體上事故，是否為原告之過失所致，被告是
    否已為必要協助及處理。(2)被告所為是否合於契約第三十四條約定之義務、違反
    契約第二十六條約定或民法第五百十四條之十之法定義務？(二)備位聲明部分：原
    告得否依消費者保護法第五十一條規定請求損害額三倍以下之懲罰性賠償金。經
    查：
四、就原告主張之先位聲明部分：
  (1)本件原告丙○○係於隨團赴澳洲旅遊，在香港轉機時，晚間用餐時飲酒，不勝酒
    力以至需至洗手間嘔吐，於離開洗手間後，因而迷失方向而未能與其他團員及被
    告公司導遊陳震宇會合，而原告甲○○因而留在香港機場尋找丙○○等情，均為
    原告所自承，且為被告所不爭執，應認為真實，是本件原告之未能準時隨團登機
    ，顯係因自行飲酒過量所致，而原告為一成年男子，就本身酒量如何應知之甚明
    ，其參與旅遊出國，應知不宜飲酒過量，仍飲酒至無法明確辨識方向，以至延誤
    登機時間，自應認係原告丙○○本身之過失所致，為可歸責於原告丙○○之事由
    ，而原告甲○○為丙○○配偶，其決定自行留在香港機場找尋丙○○，亦屬不可
    歸責於被告之事由，是本件原告身體上之事故係因旅客本身之過失所造成，被告
    並無任何故意或重大過失導致發生，應可認定。
  (2)查被告於本件事故發生後，被告之導遊陳震宇因顧及全團之安全福利，於會同當
    地航空公司地勤人員找尋仍未能尋獲原告丙○○後，經以電話與原告丙○○聯絡
    ，丙○○尚能回應，並表示將自行赴登機門處會同，被告導遊陳震宇並以電話請
    原告丙○○留在原處不要動，將由所有團員前往會同登記，惟仍未能在該處尋獲
    丙○○，且丙○○並未準時抵達登機門處，嗣因登機時已至，不得不選擇帶大多
    數團員搭乘飛機離開，而由原告甲○○留於香港機場繼續找尋紀文昌，被告導遊
    事後並與台灣方面聯絡，協助原告二人改搭乘隔日之飛機等情，業據證人即被告
    之導遊陳震宇到庭陳明，且為原告所未爭執，參以證人即國泰航空高雄分公司業
    務經理李雄達亦到庭結稱被告確於隔日要求證人設法將機票改成從墨爾本飛往阿
    德雷德，並由證人發電報指示香港方面辦理等語，足認被告確已盡必要之協助及
    處理。
  (3)本件原告二人留滯香港未及時隨團登機，係因可歸責於原告丙○○之事由已如前
    述，而被告既已盡必要之協助及處理，參諸系爭旅遊契約第三十四條第二項「前
    項之事故，係因非可歸責於乙方（即被告）之事由所致者，其所生之費用，由甲
    方負擔。但乙方應盡善良管理人之注意，協助甲方處理。」之約定，足認非可歸
    責於被告之事由所生之事故，應由原告自行負擔相關費用，是原告自不得本於前
    揭約定請求被告賠償任何費用或違約金，原告此部分請求即無理由。
  (4)系爭旅遊契約第二十六條雖約定「乙方於旅遊活動開始後，因故意或重大過失，
    將甲方棄置或留滯國外不顧時，應負擔甲方於被棄棄或留滯期間所支出與本旅遊
    契約所訂同等級之食宿、返國交通費用或其他必要費用，並賠償甲方全部旅遊費
    用之五倍違約金。」，然本件原告二人留滯香港並非被告有何故意或重大過失已
    如前述，原告自無依本條約定請求被告賠償任何費用或違約金之依據。
  (5)原告另主張被告應依民法第五百十四條之十之規定賠償原告之損害及違約金，惟
    參酌民法第五百十四條之十立法理由「因天災、地變或旅客之過失等非可歸責於
    旅遊營業人之事由，致身體或財產受有傷亡損害時，旅遊營業人應對旅客為必要
    之協助及處理，爰為第一項規定。前項事故，如係因不可歸責於旅遊營業人之事
    由所致者，旅遊營業人依前項規定所生之費用，當由旅客自行負擔，始為公允，
    爰為第二項規定。」之意旨，本件既係因原告本身之過失，而留滯香港機場，其
    非可歸責於被告之事由甚明，原告應自行負擔相關費用，自不得依前開法條規定
    ，請求被告賠償損害及違約金。
　 綜上所述，本件原告先位聲明並無理由，不應准許。
五、被告備位聲明部分：按消費者保護法第五十一條規定「依本法所提之訴訟，因企
    業經營者之故意所致之損害，消費者得請求損害額三倍以下之懲罰性賠償金；但
    因過失所致之損害，得請求損害額一倍以下之懲罰性賠償金。」，係以企業經營
    者或提供旅遊服務者有故意或過失為要件，而本件被告於原告因自己過失致生留
    滯香場機場，已盡必要之協助及處理，被告並無任何故意或過失行為均已如前述
    ，是原告備位聲明之請求，亦屬依法無據。
六、綜上所述，本件原告先位聲明依兩造契約約定及民法第五百十四條之十規定請求
    被告損害賠償及給付違約金、備位聲明依消費者保護法第五十一條規定請求被告
    損害賠償及給付違約金，均無理由，應予駁回。
七、本件因事證已明，兩造其餘主張及攻擊防禦方法，核與判決結果無涉，爰不一一
    贅述。
八、原告既受敗訴判決，其假執行之聲請即失所依附，應併予駁回。
據上論結：本件原告之訴為無理由，依民事訴訟法第七十八條，判決如主文。
中　　　華　　　民　　　國　　九十一　　年　　　九　　　月　　十三　　　日
                              臺灣高雄地方法院民事第五庭
~B法　　　官　林玉心
右為正本係照原本作成。
如不服本判決，應於送達後廿日內，向本院提出上訴狀並表明上訴理由，如於本
判決宣示後送達前提起上訴者，應於判決送達後十日內補提上訴理由書（須附繕本）。
中　　　華　　　民　　　國　　九十一　　年　　　九　　　月　　十三　　　日
~B法院書記官　陳家宏
